【裁判字號】    96,上,166
【裁判日期】    971112
【裁判案由】    所有權移轉登記
【裁判全文】
臺灣高等法院高雄分院民事判決           96年度上字第166號
上  訴  人    己○○
訴訟代理人    邱超偉律師
              石繼志律師
被 上 訴人    丙○○
              甲○○○
              丁○○
              乙○○
兼訴訟代理人  戊○○
上列當事人間請求所有權移轉登記事件，上訴人對於民國96年7
月12日臺灣高雄地方法院95年度訴字第1169號第一審判決提起上
訴，並追加備位之訴，本院於民國97年10月29日言詞辯論終結，
判決如下：
    主  文
原判決關於駁回上訴人後開第二項之訴部分，及訴訟費用之裁判
均廢棄。
被上訴人丙○○應將坐落高雄縣美濃鎮○○段第六七六地號、面
積二一五五平方公尺土地之所有權移轉登記予上訴人所有，並將
土地交付予上訴人。
其餘上訴駁回。
第一、二審訴訟費用由上訴人負擔二分之一，餘由被上訴人丙○
○負擔。
    事實及理由
一、本件上訴人起訴主張：訴外人林楊滿娣（於民國94年5 月31
    日死亡）與林新禮（於94年3 月4 日死亡）為夫妻關係。林
    楊滿娣於90年6 月27日向林新禮購買其所有坐落高雄縣美濃
    鎮○○段第676 地號、面積2155平方公尺土地（下稱系爭土
    地），買賣價金為新台幣（下同）280 萬元，並簽立不動產
    買賣契約書（下稱系爭不動產買賣契約），約定於契約成立
    之同時，由林楊滿娣給付150 萬元定金予林新禮，林新禮則
    將辦理所有權移轉登記所需文件交予林楊滿娣，並協同辦理
    所有權移轉登記，且於90年9 月27日林楊滿娣給付尾款130
    萬元時，林新禮需向銀行清償貸款及辦理抵押權塗銷登記，
    暨將系爭土地交付予林楊滿娣。林楊滿娣旋於90年6 月27日
    起至同年9 月12日止陸續自被上訴人戊○○（即林新禮及林
    楊滿娣之子）之銀行帳戶內，分別以現金提領及轉帳方式，
    共付清尾款130 萬元予林新禮。惟林新禮遲未將系爭土地所
    有權移轉登記予林楊滿娣及將系爭土地交付予林楊滿娣。嗣
    林新禮、林楊滿娣先後於94年3 月4 日及同年5 月31日死亡
    ，上訴人為林楊滿娣之繼承人，被上訴人則為林新禮之繼承
    人，上訴人爰依買賣契約及繼承之法律關係，提起本件訴訟
    等語。並聲明求為判決：被上訴人應連帶將系爭土地所有權
    移轉登記予上訴人，並應將系爭土地交付予上訴人。
二、被上訴人丙○○、甲○○○辯稱：林新禮及林楊滿娣雖有簽
    訂系爭不動產買賣契約，惟訂約後1 星期左右，林楊滿娣打
    電話予庚○○說她不要買系爭土地了，庚○○即告訴林新禮
    ，林新禮告訴庚○○說不要買就解約，並將系爭不動產買賣
    契約書撕掉，故系爭不動產買賣契約已合意解除。又自90
    年6 月27日系爭不動產買賣契約成立時起至林新禮死亡時止
    長達3 年8 個月之久，如系爭不動產買賣契約未合意解除，
    何以林楊滿娣未請求林新禮辦理系爭土地所有權移轉登記及
    交付系爭土地? 又林新禮於92年6 月14日以代筆遺囑方式將
    系爭土地分配由被上訴人丙○○單獨繼承，足見系爭不動產
    買賣契約已合意解除，否則林新禮怎麼會將出售予林楊滿娣
    之系爭土地以代筆遺囑方式分配予被上訴人丙○○等語；被
    上訴人丁○○則以：簽立系爭不動產買賣契約後，林楊滿娣
    有向被上訴人丁○○表示不要買系爭土地，且未給付買賣價
    金予林新禮，林新禮曾告訴被上訴人丁○○說，依照系爭不
    動產買賣契約書第13條約定，如果林楊滿娣不付錢，系爭不
    動產買賣契約就無效等語置辯。並均聲明求為判決: 駁回上
    訴人之訴。
三、被上訴人戊○○及乙○○則陳稱:同意上訴人之請求等語。
四、原審為上訴人敗訴之判決，上訴人不服，提起上訴，上訴聲
    明求為判決：(一)原判決廢棄。(二)被上訴人應連帶將系爭土地
    所有權移轉登記予上訴人所有，並將土地交付予上訴人。並
    於本院追加備位之訴，聲明求為判決：(一)被上訴人應連帶給
    付上訴人280 萬元，及自上訴狀繕本送達翌日起至清償日止
    按年息5%計算之利息。(二)上訴人願供擔保，請准宣告假執行
    。被上訴人丙○○、丁○○、甲○○○則均答辯聲明求為判
    決: (一)上訴及追加之訴均駁回。(二)第一、二審訴訟費用由上
    訴人負擔。(三)如受不利之判決，願供擔保請准宣告免為假執
    行。被上訴人戊○○及乙○○則同意上訴人之請求。
五、兩造不爭執事項如下:
  (一)林楊滿娣與林新禮為夫妻關係，林楊滿娣於90年6 月27日向
    林新禮購買系爭土地，約定買賣價金為280 萬元，並簽立系
    爭不動產買賣契約，約定於契約成立之同時，由林楊滿娣給
    付150 萬元定金予林新禮，於90年9 月27日再給付尾款130
    萬元，並由林新禮向銀行清償貸款及辦理抵押權塗銷登記，
    並有系爭不動產買賣契約書在卷可稽（見原審卷第7 至10頁
    ）。
  (二)林楊滿娣於94年5 月31日死亡，僅由上訴人一人繼承，其餘
    繼承人均已拋棄繼承。另林新禮於94年3 月4 日死亡，繼承
    人為被上訴人5 人。並有繼承系統表及原審法院之通知函在
    卷可參（見原審卷第13至16頁）。
  (三)林新禮於92年6 月14日以代筆遺囑方式，將系爭土地分配予
    被上訴人丙○○單獨繼承。嗣系爭土地之所有權於94年11月
    4 日以繼承為由，登記在被上訴人丙○○名下，現由被上訴
    人丙○○占有使用中。
  (四)被上訴人戊○○先後於90年7 月17日、同年月18日及同年9
    月13日，自其所有高新銀行（現為陽信銀行）美濃分行活期
    儲蓄存款帳號0000 000000000000000號帳戶內，轉帳260,00
    0 元、500,000 元、400,000 元至林新禮所有在高新銀行美
    濃分行之00000000 0000 號帳戶內，並有上開存款存摺及陽
    信銀行美濃簡易型分行致本院函在卷可證（見原審卷第11至
    12頁、見本院卷第69至70頁）。
六、兩造之爭執事項如下: (一)林新禮及林楊滿娣是否已合意解除
    系爭不動產買賣契約？(二)上訴人請求被上訴人連帶移轉系爭
    土地所有權及交付土地，有無理由？(三)如系爭不動產買賣契
    約已合意解除，則上訴人備位請求被上訴人連帶給付280 萬
    元及其利息，有無理由？茲就此爭執點分述如下:
（一）林新禮及林楊滿娣是否已合意解除系爭不動產買賣契約？
    查，林楊滿娣與林新禮為夫妻關係，林楊滿娣於90年6 月27
    日向林新禮購買系爭土地，約定買賣價金為280 萬元，並簽
    立系爭不動產買賣契約書等情，為兩造所不爭執，並有系爭
    不動產買賣契約書（見原審卷第7 至10頁）在卷可證，堪認
    屬實。又被上訴人丙○○、甲○○○、丁○○主張系爭不動
    產買賣契約業經林楊滿娣與林新禮合意解除云云，為上訴人
    所否認。經查：
    證人庚○○於原審證稱：依系爭不動產買賣契約之約定，
      簽約後林楊滿娣要付款，但林楊滿娣要求等到其定期存單
      到期後再轉帳予林新禮，隔了十幾天林楊滿娣打電話跟伊
      說她不要買了，請林新禮賣給別人，以後情形我就不知道
      了等語（見原審卷第52頁），依此證詞，雖足認林楊滿娣
      曾向證人庚○○表示不要購買系爭土地，惟證人庚○○就
      以後之情形則表示不知情，故依證人庚○○之證詞，尚不
      足以證明證人庚○○有將林楊滿娣不購買系爭土地之意思
      轉告知林新禮，及林新禮有同意林楊滿娣解除系爭不動產
      買賣契約之意思，此外，被上訴人丙○○、甲○○○、丁
      ○○未能舉證證明林新禮知悉且有同意林楊滿娣解除系爭
      不動產買賣契約之意思，故本件系爭不動產買賣契約僅林
      楊滿娣個人為片面之解除，尚不生合意解除契約之效力，
      是被上訴人丙○○、甲○○○、丁○○主張系爭不動產買
      賣契約業經林楊滿娣與林新禮合意解除云云，不足採信。
    被上訴人丁○○辯稱：伊曾問林新禮為何簽約沒有拿定金
      ，林新禮說是自己人沒有關係，並且叫伊看系爭不動產買
      賣契約書第13條約定，說林楊滿娣沒有付款契約就無效，
      不需要經催告解除，所以林新禮就認定林楊滿娣沒有付款
      ，系爭不動產買賣契約就無效等情。查，系爭不動產買賣
      契約書第13條約定: 「．．．乙方（即林楊滿娣）違反本
      契約各條之一者，甲方（即林新禮）得沒收乙方既付之全
      部金額，並不經催告解除本契約，．．」（見原審卷第9
      頁），是依此約定，當林楊滿娣未依約付款時，林新禮得
      不經催告解除系爭不動產買賣契約，而非謂系爭不動產買
      賣契約當然無效，此外，被上訴人丁○○未能舉證證明林
      新禮曾依上開約定解除系爭不動產買賣契約，是縱然林楊
      滿娣未依系爭不動產買賣契約之約定給付價金予林新禮，
      僅生林新禮得不經催告解除系爭不動產買賣契約之權利，
      在其行使解除權前，系爭不動產買賣契約仍有效存在，是
      被上訴人丁○○之上開辯稱，縱令屬實，亦不足為有利於
      被上訴人之認定，何況林楊滿娣有無給付價金，與系爭不
      動產買賣契約有無經林新禮及林楊滿娣合意解除無關，苟
      系爭不動產買賣契約仍有效存在，且林楊滿娣尚未給付價
      金予林新禮，則亦僅係林新禮之繼承人能否向林楊滿娣之
      繼承人請求給付價金之問題，與系爭不動產買賣契約有無
      合意解除無涉。
    又依上開被上訴人丁○○之陳述，足見林新禮認林楊滿
      娣不給付價金，系爭不動產買賣契約就無效，而依上開證
      人庚○○之證述，於簽訂系爭不動產買賣契約時，林楊滿
      娣並未付款，且隔了十幾天表示不要買了，既然表示不要
      買了，則依常情言，林楊滿娣即不可能給付價金予林新禮
      ，是就林新禮而言，林楊滿娣既未付款，則系爭不動產買
      賣契約即屬無效，是林新禮於92年6 月14日以代筆遺囑方
      式，將系爭土地分配予被上訴人丙○○單獨繼承，係因其
      認為系爭不動產買賣契約無效，而以代筆遺囑方式將系爭
      土地分配予被上訴人丙○○單獨繼承，故尚難因林新禮將
      系爭土地分配予被上訴人丙○○單獨繼承，即認林新禮有
      同意林楊滿娣解除系爭不動產買賣契約之意思，從而被上
      訴人丙○○、甲○○○、丁○○主張林新禮於92年6 月14
      日委由律師為代筆遺囑，將系爭土地納入分配財產，並分
      配予被上訴人丙○○單獨繼承，顯見林新禮已同意林楊滿
      娣解除系爭不動產買賣契約之意思云云，乃屬其等推測之
      詞，尚難採信。
    被上訴人丙○○主張: 簽立系爭不動產買賣契約時，因林
      楊滿娣未付款，一個禮拜之後，伊問庚○○事情處理如何
      ，庚○○說林楊滿娣不要買了，庚○○就跟伊及林新禮說
      林楊滿娣不要買了，契約撕掉就好，林新禮說不要買就解
      約好了，所以林新禮將系爭不動產買賣契約書撕掉云云，
      為上訴人所否認。查，系爭不動產買賣契約書最後載明「
      右開條件係雙方同意議定，各無反悔，恐口無憑，特立本
      契約書『兩份』雙方各執壹份為據，果如被上訴人所稱林
      新禮同意解除系爭不動產買賣契約，而將系爭不動產買賣
      契約書撕掉，何以上訴人能於本院97年1 月25日準備程序
      時，提出兩份系爭不動產買賣契約書正本? 故被上訴人丙
      ○○之上開主張，應屬無據。
    綜上，系爭不動產買賣契約並未經林新禮及林楊滿娣合意
      解除，仍有效存在。
（二）上訴人請求被上訴人連帶移轉系爭土地所有權及交付土地
      ，有無理由？
    1.查，被上訴人丙○○係林新禮之繼承人，系爭土地所有權
      於94年11月4 日以繼承為由，登記在被上訴人丙○○名下
      ，現由其占有使用中等情，為兩造所不爭執，並有土地登
      記謄本在卷可稽，自堪認屬實。又系爭不動產買賣契約仍
      有效存在，已如前述，從而上訴人本於買賣及繼承之法律
      關係，請求被上訴人丙○○將系爭土地所有權移轉登記予
      上訴人所有，並將土地交付予上訴人，應予准許。
    2.次查，被上訴人甲○○○、丁○○、乙○○、戊○○雖為
      林新禮之繼承人，然系爭土地所有權現已登記在為被上訴
      人丙○○名下，並由其占有使用中，則被上訴人甲○○○
      、丁○○、乙○○、戊○○對系爭土地自無為任何處分之
      權利，故上訴人本於買賣及繼承之法律關係，請求被上訴
      人甲○○○、丁○○、乙○○、戊○○應連帶將系爭土地
      所有權移轉登記予上訴人所有，並將土地交付予上訴人，
      難謂有據，應予駁回。
（三）如系爭不動產買賣契約已合意解除，上訴人備位請求被上
      訴人連帶給付280 萬元及其利息，有無理由？
      系爭不動產買賣契約並未經林新禮及林楊滿娣合意解除，
      仍有效存在，則上訴人請求將系爭土地所有權移轉登記予
      其之目的已達成，故就本項爭執點，則無再論述之必要，
      併此明。
七、綜上所述，上訴人本於買賣及繼承之法律關係，請求被上訴
    人丙○○將系爭土地所有權移轉登記予上訴人所有，並將土
    地交付予上訴人，為有理由，應予准許。逾此所為之請求，
    為無理由，應予駁回。原審就上開應准許部分，為上訴敗訴
    之判決，尚有未洽，上訴意旨求予廢棄改判，為有理由，爰
    由本院予以廢棄改判如主文第2 項所示，至於上訴人之請求
    不應准許部分，原判決為上訴人敗訴之判決，於法尚無不合
    ，上訴意旨求予廢棄改判，為無理由，應駁回其上訴。
八、據上論結，本件上訴為一部有理由，一部無理由，依民事訴
    訟法第450 條、第449 條第1 項、第79條，判決如主文。
中    華    民    國    97    年    11    月    12    日
                            民事第三庭
                                審判長法官  張國彬
                                法      官  吳登輝
                                法      官  鄭月霞
以上正本證明與原本無異。
如對本判決上訴，須於判決送達後20日內向本院提出上訴狀，其
未表明上訴理由者，應於上訴後20日內向本院提出上訴理由書（
均須按他造當事人之人數附繕本）。上訴時應提出委任律師或具
有律師資格之人之委任狀，並依附註條文規定辦理。
中    華    民    國    97    年    11    月    12    日
                                書  記  官  吳新貞
附註：
民事訴訟法第466 條之1 ：
對於第二審判決上訴，上訴人應委任律師為訴訟代理人，但上訴
人或其法定代理人具有律師資格者，不在此限。
上訴人之配偶、三親等內之血親、二親等內之姻親，或上訴人為
法人、中央或地方機關時，其所屬專任人員具有律師資格並經法
院認適當者，亦得為第三審訴訟代理人。
第1 項但書及第2 項情形，應於提起上訴或委任時釋明之。


司法院資訊處製作；財團法人民間司法改革基金會備份。
